最高法院刑事判決　　　　　　　一○○年度台上字第六八九號
上　訴　人　畢書瑋
選任辯護人　李岳明律師
上　訴　人　黃冠綺
選任辯護人　鐘耀盛律師
上列上訴人等因妨害性自主等罪案件，不服台灣高等法院中華民
國九十七年十二月九日第二審判決（九十七年度少上訴字第二四
號，起訴案號：台灣士林地方法院檢察署九十六年度少偵字第九
號），提起上訴，本院判決如下：
    主  文
上訴駁回。
    理  由
一、關於畢書瑋、黃冠綺（下稱上訴人等）共同對於女子以強暴
、脅迫之方法而為性交部分：
按刑事訴訟法第三百七十七條規定，上訴於第三審法院，非以判
決違背法令為理由，不得為之。是提起第三審上訴，應以原判決
違背法令為理由，係屬法定要件。如果上訴理由書狀並未依據卷
內訴訟資料，具體指摘原判決不適用何種法則或如何適用不當，
或所指摘原判決違法情事，顯與法律規定得為第三審上訴理由之
違法情形，不相適合時，均應認其上訴為違背法律上之程式，予
以駁回。本件上訴人畢書瑋上訴意旨略稱：(一)、原判決與第一審
判決以相同內容、證據為認定事實之基礎，但原判決係認定畢書
瑋與黃冠綺均為刑法第二百二十二條第一項第一款加重強制性交
罪之共同正犯，與第一審判決認定畢書瑋係刑法第二百二十一條
第一項強制性交罪之正犯，黃冠綺則為該罪之幫助犯，並不相同
，卻未於理由內敘明如何憑以認定之理由，自嫌理由不備。(二)、
原判決既認畢書瑋、黃冠綺均係前開加重強制性交罪之共同正犯
，卻未說明對其等量處不同刑度之理由，亦難認為適法。上訴人
黃冠綺上訴意旨則略稱：(一)、原判決就黃冠綺撿拾樹枝，交畢書
瑋持以插入被害少女Ａ女（警詢代號00000000，民國八十年十二
月間出生，姓名、出生日期均詳卷）陰道之行為，究屬傷害或幫
助強制性交抑共同強制性交未予究明，遽論黃冠綺以共同加重強
制性交罪，自嫌速斷。(二)、畢書瑋係因Ａ女與其同性戀人簡姓少
女過從甚密，基於報復心理，而以手指、樹枝、雨傘握把插入Ａ
女之下體，主觀上似非為滿足自己之性慾，所為似不該當強制性
交罪之構成要件，原判決論畢書瑋、黃冠綺（下稱上訴人等）以
強制性交罪，洵有未當。(三)、依卷附上訴人等及證人曹○○（姓
名、年籍均詳卷，另案由少年法庭審理）於偵查中之供述筆錄記
載，畢書瑋係在以手指插入Ａ女下體後，始萌生執黃冠綺所撿拾
、交付之樹枝插入Ａ女生殖器之動念，而曹○○雖謂其「認為」
畢書瑋需要樹枝，即係欲持以插弄Ａ女之下體云云，但既稱「認
為」，實係個人之判斷，況起訴書及第一審判決均認黃冠綺僅幫
助畢書瑋對Ａ女為強制性交行為，原判決認畢書瑋此部分所為，
與黃冠綺有犯意聯絡及行為分擔，二人為共同正犯，於法亦有未
合。(四)、原審於審判期日，對曹○○於偵查中之陳述筆錄並未踐
行調查程序，該陳述筆錄即無證據能力，原審採該陳述筆錄資為
論罪之證據，顯然違背證據法則云云。
惟查：原判決綜合全案證據資料，本於事實審法院職權推理之作
用，認定上訴人等確有其事實欄一之(四)所載之加重強制性交犯行
。因而撤銷第一審關於此部分之科刑判決，變更起訴法條，改判
論處上訴人等共同對於女子以強暴、脅迫之方法而為性交罪刑，
已詳細說明其採證認事之理由。所為論斷，俱有卷證資料可資覆
按。對於依憑畢書瑋之自白，Ａ女、曹○○之證述，卷附財團法
人○○○○○紀念醫院受理疑似性侵害事件驗傷診斷書、內政部
警政署刑事警察局鑑驗書、現場照片、行動電話通聯紀錄等資料
，及扣案之折傘、數位相機等證物，如何已足認定上訴人等確有
於九十五年八月二十七日下午六時許，在台北市○○區○○路○
○國小校園內，推由畢書瑋以手指、黃冠綺撿拾之樹枝、雨傘握
把插入Ａ女陰道之方式，而共同犯刑法第二百二十二條第一項之
加重強制性交犯行；公訴人指上訴人等此部分所為係分別犯刑法
第二百二十一條第一項之強制性交罪及該罪之幫助犯，如何之於
法不合；畢書瑋主張其以手指或器物插入Ａ女陰道之所為，僅意
在傷害，並無強制性交之主觀犯意，應不構成強制性交罪，黃冠
綺諉稱其此部分所為，應祇成立強制性交犯行之幫助犯，與畢書
瑋並無強制性交之共同犯意聯絡及行為分擔各云云，如何之俱不
足採信；如何經審酌上訴人等之家庭結構均屬正常，皆無不良素
行，畢書瑋因與友人分手，未能妥適處理情緒，黃冠綺又予不當
撥弄，致思慮不周而犯罪，所為強制性交之手段，對Ａ女之身心
已造成重大損害，惟其二人於犯後均有悔意，畢書瑋並因自責而
罹患憂鬱症，其家人又迭向Ａ女道歉，上訴人等之法定代理人復
各已賠償Ａ女新台幣六十六萬元及二十萬元等一切情狀後，就所
犯加重強制性交部分，（於依刑法第十八條第二項減輕其刑後）
量處畢書瑋有期徒刑四年，量處黃冠綺有期徒刑三年六月。亦皆
已詳加說明。上訴人等上訴意旨對原審之前揭論斷，究有何違背
經驗法則或論理法則之違法情形，並未依據卷內資料為具體之指
摘，畢書瑋上訴意旨及黃冠綺上訴意旨(一)、(二)、(三)，仍執前開陳
詞，據以指摘原判決為違背法令，係以片面之自我說詞，對原審
採證認事之適法職權行使，並已於理由內說明之事項，漫事指摘
，與法律規定得為第三審上訴理由之違法情形，不相適合。又審
判期日之訴訟程序，專以審判筆錄為證，刑事訴訟法第四十七條
定有明文。原審在審判期日，已依刑事訴訟法第一百六十四條、
第一百六十五條、第二百八十八條之一、第二百八十八條之二規
定，就卷內證據，包括曹○○於偵查中之陳述筆錄，依法逐一提
示、令上訴人等辨識或告以要旨，且於每調查一證據畢，詢問當
事人有無意見，給予當事人、辯護人等，以辯論證據證明力之適
當機會（見原審卷第九十一頁至第九十六頁）。黃冠綺上訴意旨
(四)指原審未依規定將曹○○於偵查中之陳述筆錄提示，踐行證據
調查程序，顯然非依據卷內資料執為指摘，並非適法之第三審上
訴理由。至於上訴人等其餘上訴意旨，或屬枝節性之問題，或為
單純事實之爭執，均與法律規定得為第三審上訴理由之違法情形
，不相適合。其等關於共同對於女子以強暴、脅迫之方法而為性
交部分之上訴違背法律上之程式，均應予駁回。
二、關於上訴人等共同以非法方法剝奪人之行動自由及共同傷害
人之身體部分：
按上訴得對於判決之一部為之，未聲明為一部者，視為全部上訴
，刑事訴訟法第三百四十八條第一項定有明文。上訴人等對原判
決不服提起第三審上訴，未聲明為一部上訴，依前開規定，應視
為全部上訴（即關於上訴人等共同以非法方法剝奪人之行動自由
及共同傷害人之身體部分，視為均已上訴）。惟：(一)、第三審上
訴書狀，應敘述上訴之理由，其未敘述者，得於提起上訴後十日
內補提理由書於原審法院，已逾上述期間，而於第三審法院未判
決前仍未提出上訴理由書狀者，第三審法院應以判決駁回之，為
刑事訴訟法第三百八十二條第一項、第三百九十五條後段所明定
。本件上訴人等不服原判決，均於九十七年十二月二十三日提起
上訴，但關於其等共同以非法方法剝奪人之行動自由部分，均未
敘述理由，迄今逾期已久，於本院未判決前仍未提出，依上開規
定，其等此部分之上訴自非合法。(二)、刑事訴訟法第三百七十六
條所列各罪之案件，經第二審判決者，不得上訴於第三審法院，
為該法條所明定。本件上訴人等共同傷害人之身體部分，原審係
依刑法第二百七十七條第一項論處罪刑，核屬刑事訴訟法第三百
七十六條第一款之案件。依首開說明，既經第二審判決，自不得
上訴於第三審法院，上訴人等猶提起上訴，顯為法所不許。上訴
人等此部分之上訴，均應併予駁回。
據上論結，應依刑事訴訟法第三百九十五條，判決如主文。
中    華    民    國  一○○  年    二    月   十七   日
                      最高法院刑事第四庭
                          審判長法官  謝  俊  雄  
                                法官  陳  世  雄  
                                法官  魏  新  和  
                                法官  吳  信  銘  
                                法官  李  伯  道  
本件正本證明與原本無異
                                      書  記  官  
中    華    民    國  一○○  年    二    月  二十二  日
                                                      K